臺灣士林地方法院民事判決　　　　　　　93年度訴字第1118號
原　　　告　甲○○
訴訟代理人　林麗芬律師
　　　　　　薛銘鴻律師
複　代理人　丁○○
被　　　告　丙○○
訴訟代理人　陳信亮律師
上列當事人間請求清償借款事件，本院於民國94年5 月17日言詞
辯論終結，判決如下：
    主  文
被告應給付原告新台幣捌拾壹萬元，及其中新台幣壹拾萬元自民
國九十三年十一月二十三日起，其中新台幣陸拾壹萬元自民國八
十二年十二月四日起，其中新台幣壹拾萬元自民國八十二年十二
月五日起，均至清償日止，按年息百分之五計算之利息。
原告其餘之訴駁回。
訴訟費用由被告負擔。
本判決於原告以新台幣貳拾柒萬元為被告供擔保後，得假執行；
但被告如以新台幣捌拾壹萬元為原告預供擔保，得免為假執行。
原告其餘假執行之聲請駁回。
    事實及理由
一、原告起訴主張：被告於民國81、82年間，陸續向原告借款新
    台幣（下同）81萬元，並簽發如附表所示之本票7 紙交付原
    告作為清償之用，又上開本票所載之到期日即為雙方約定之
    清償日。詎原告於本票屆期後提示，竟未獲兌現，為此，爰
    依消費借貸之法律關係，請求被告清償借款並給付遲延利息
    等語。並聲明：(一)被告應給付原告81萬元，及其中10萬元自
    93 年11 月23日起，其中71萬元自82年12月4 日起，均至清
    償日止，按年息5%計算之利息。(二)願供擔保，請准宣告假執
    行。
二、被告則以：被告前因積欠訴外人林曾淑霞、周賢松不到500
    萬元之債務，而將其所有坐落台北市○○區○○段2 小段30
    7 地號土地設定最高限額600 萬元之抵押權予林曾淑霞及周
    賢松，以資擔保，嗣該筆債務之清償期屆至，被告無力清償
    ，遂委由原告出面與林曾淑霞2 人協商並代為還款，經協商
    結果，原告為被告代償500 萬元之借款，並取得被告前簽發
    予林曾淑霞及周賢松之600 萬元保證本票，故連同本件81萬
    元借款在內，被告需償還原告之金額應為581 萬元，被告乃
    於81年8 月22日以前開土地設定1500萬元之最高限額抵押權
    予原告，並於同日塗銷前述600 萬元之抵押權設定。又原告
    於92年3 月間，聲請拍賣前開抵押物，經被告委由龔維智律
    師與原告之代理人洽商後，雙方於93年4 月12日成立和解，
    原告並於簽訂和解書當日具狀撤回強制執行之聲請，及於被
    告依和解契約履行後，塗銷抵押權之登記，顯見該抵押權所
    擔保之全部債務均已和解清償完畢，原告就系爭81萬元債務
    部分，重複請求，自無理由等語，資為抗辯。並聲明：(一)原
    告之訴及假執行之聲請均駁回。(二)如受不利判決，願供擔保
    ，請准免為宣告假執行。
三、兩造不爭執之事項：
  (一)被告曾陸續向原告借款81萬元，並簽發如附表所示之7 紙本
    票交付原告。
  (二)被告於81年8 月22日將其所有坐落台北市○○區○○段2 小
    307 地號之土地設定1500萬元之最高限額抵押權予原告，原
    告於92年3 月間，聲請拍賣前開抵押物，經被告委由龔維智
    律師與原告之代理人洽商後，雙方於93年4 月12日簽訂如被
    證3 所示之和解書，且均已依約履行完畢。
  (三)系爭81萬元債務係在前述最高限額抵押權之擔保範圍內。
四、本件經依民事訴訟法第270 條之1 第1 項第3 款規定，整理
    並協議簡化爭點後，兩造同意協議簡化後之爭點為：系爭81
    萬元債務是否已經兩造於93年4 月12日成立和解，並因被告
    履行和解契約而消滅？茲析述本院得心證之理由如下：
  (一)按和解之範圍，應以當事人相互間欲求解決之爭點為限，至
    於其他爭點，或尚未發生爭執之法律關係，雖與和解事件有
    關，如當事人並無欲求一併解決之意思，要不能因其權利人
    未表示保留其權利，而認該權利已因和解讓步，視為拋棄而
    消滅。最高法院著有57年度台上字第2180號判例可資參照。
    經查：兩造於93年4 月12日所簽訂之和解書，其首段即載明
    「立和解書人甲○○（即本件原告）、丙○○（即本件被告
    ）茲就台灣士林地方法院92年度執字第17099 號拍賣抵押物
    強制執行事件之和解事宜，訂立本契約」等語，此有該和解
    書影本1 件在卷足佐（見本院卷第52頁），是兩造欲以上開
    和解書解決之爭點，自應限於前述拍賣抵押物強制執行事件
    中兩造所生之爭執。又原告係以被告向其借款600 萬元，以
    償還對訴外人林曾淑霞及周賢松之債務，並交付同額本票予
    原告收執，惟屆期提示未獲清償為由，向本院聲請拍賣抵押
    物，經本院以92年度拍字第857 號裁定准許後，原告即以該
    裁定向本院民事執行處聲請強制執行等情，業據本院調取同
    院92年度拍字第857 號聲請拍賣抵押物卷宗及92年度執字第
    17099 號強制執行卷宗查閱無誤，且核諸系爭和解書第1條
    所載被告願清償之本金金額，亦為600 萬元，與前述原告於
    聲請拍賣抵押物時所主張之債權金額相符，是兩造所為之和
    解，乃係針對前述600 萬元債務所生之紛爭，與系爭81萬元
    債務並無關連，應甚明確。況被告亦自承兩造於簽訂和解書
    時，原告並未提示系爭7 紙金額共計81萬元之本票，亦未曾
    提及該81萬元債務之問題，則兩造又何能就該筆未曾商論之
    債務成立和解？被告辯稱上開和解範圍包含系爭81 萬 元債
    務云云，顯不足採信。
  (二)被告雖又辯稱：原告實際上為被告代償訴外人林曾淑霞及周
    賢松之金額僅500 萬元，故系爭和解書所載之和解金額600
    萬元，係包含該500 萬元債務及系爭81萬元債務云云。惟查
    ：兩造和解之範圍，僅限於被告向原告借款，以償還對訴外
    人林曾淑霞及周賢松之債務所生之紛爭，已如前述，是無論
    被告因前開事由向原告借款之實際金額為若干，兩造既已就
    該項紛爭達成和解，被告自不得再執實際借款金額之多寡，
    任將兩造和解之範圍擴張至其他紛爭。再者，系爭81萬元借
    款無論在時間、借貸原因各方面，均與前述被告為清償其他
    債務而向原告所借之款項，有所不同，倘如被告所言，原告
    實際僅借被告500 萬元，加上系爭81萬元，被告始願以本金
    600 萬元和解，衡諸常情，兩造應會在和解書中特別加註，
    俾免疑義，然該和解書內容對此情況竟隻字未提，更見被告
    前開抗辯，並非事實，不足採信。
  (三)又原告依前述和解契約塗銷1500萬元最高限額抵押權後，雖
    使系爭81萬元債務因而喪失抵押權之擔保，惟此乃依前述和
    解契約履行之結果，並不能解釋為原告即有拋棄系爭81 萬
    元債權之意思。況查，本件關於塗銷系爭抵押權之相關事宜
    ，乃委由代書乙○○辦理，其原先備妥之清償證明書，就清
    償範圍本記載為「全部清償」，惟因原告表示尚有其他債務
    未受償，堅持需更改為「部分清償」，代書乙○○遂以修正
    液將「全部」二字塗蓋並影印後，再交由原告簽名蓋章，此
    業據證人即代書乙○○於本院證述綦詳（見本院卷第130 、
    131 頁），並有該記載「部分清償」之清償證明書1 件在卷
    可佐（見本院卷第81頁），顯見原告就該抵押權擔保之債權
    未經和解部分，並無拋棄之意。至被告所提存留於地政事務
    所之清償證明書，其中「部分」二字雖被劃掉改為「全部」
    ，惟其更改原因，據證人乙○○證稱乃其持該記載「部分清
    償」之清償證明書至地政事務所後，得知此種記載方式無法
    辦理塗銷抵押權登記，遂以電話告知原告，並解釋若原告尚
    有其他債權還是可以另行請求等語，原告遂同意將「部分清
    償」再改回「全部清償」，其即將該部分修改，以辦理塗銷
    登記云云（見本院卷第130 至133 頁），由此可知，原告縱
    然事後同意由代書將「部分清償」再改為「全部清償」，其
    目的亦僅在配合辦理系爭抵押權之塗銷手續而已，並無拋棄
    系爭81萬元債權之意甚明，是該更改後之清償證明書自不能
    證明兩造已就系爭81萬元債務達成和解，被告以此辯稱系爭
    81 萬元債務應在前述和解範圍之內云云，亦不足採。
五、末按借用人應於約定期限內，返還與借用物種類、品質、量
    相同之物。未定返還期限者，借用人得隨時返還，貸與人亦
    得定1 個月以上之相當期限，催告返還；遲延之債務，以支
    付金錢為標的者，債權人得請求依法定利率計算之遲延利息
    ；給付有確定期限者，債務人自期限屆滿時起，負遲延責任
    ；給付無確定期限者，債務人於債權人得請求給付時，經其
    催告而未為給付，自受催告時起，負遲延責任。其經債權人
    起訴而送達訴狀，或依督促程序送達支付命令，或為其他相
    類之行為者，與催告有同一效力；應付利息之債務，其利率
    未經約定，亦無法律可據者，週年利率為5%。民法第478 條
    、第233 條第1 項、第229 條第1 項、第2 項、第203 條分
    別定有明文。原告主張被告向其借款81萬元，係約定以如附
    表所示之票據到期日為清償日，又因其中編號1 之本票未載
    到期日，故以本件起訴狀之送達為催告等情，業據其提出本
    票影本7 件為證（見本院卷第13至15頁），且為被告所不爭
    執，自堪信為真實。是原告主張被告就其中編號1 之10萬元
    債務部分，應自起訴狀繕本送達後1 個月之翌日即93年11月
    23 日 起負遲延責任，即為可採；至被告就其他71萬元債務
    部分，參諸前揭法條規定，應分別自附表所示到期日之翌日
    起負遲延責任，故原告就其中編號2 、3 、4 、6 、7 共計
    61萬元債務部分，請求被告給付自82年12月4 日起至清償日
    止之利息，及就其中編號5 之10萬元債務部分，請求被告給
    付自82年12月5 日起至清償日止之利息，亦屬有據；惟就其
    中編號5 之10萬元部分，請求被告給付自82年12月4 日起至
    82年12月5 日止之利息，則乏依據，不應准許。從而，原告
    請求被告給付81萬元，及其中10萬元自93年11月23日起，其
    中61 萬 元自82年12月4 日起，其中10萬元自82年12月5 日
    起，均至清償日止，按年息5%計算之利息，為有理由，應予
    准許；逾此範圍之請求，則屬無據，應予駁回。
六、本件原告勝訴部分，兩造均陳明願供擔保，分別聲請假執行
    或免為假執行，經核尚無不合，爰分別酌定相當擔保金額准
    許之。至原告敗訴部分，其假執行之聲請已失所附麗，應予
    駁回。
七、又本件原告附帶請求利息部分，雖經本院判決一部駁回，然
    依民事訴訟法第77條之2 第2 項之規定，該附帶請求本未算
    入訴訟標的價額，故仍應由被告負擔全部訴訟費用，併此敘
    明。
八、據上論結，原告之訴為一部有理由、一部無理由，依民事訴
    訟法第79條、第390 條第2 項、第392 條，判決如主文。
中　　華　　民　　國　　94　　年　　6 　　月　　30　　日
                  民事第二庭  審判長法  官  陳介源
                                    法  官  王怡雯
                                    法  官  馬傲霜
以上正本證明與原本無異。
如對本判決上訴須於判決送達後20日內向本院提出上訴狀。
中　　華　　民　　國　　94　　年　　7 　　月　　1 　　日
                                    書記官  林豐圃
附  表
┌──┬───────┬────┬─────┬─────┐
│編號│金額（新台幣）│發票日  │  到期日  │號    碼  │
├──┼───────┼────┼─────┼─────┤
│ 1  │10萬元        │81.9.14 │  未載    │TH0000000 │
├──┼───────┼────┼─────┼─────┤
│ 2  │6萬元         │81.10.3 │  81.11.3 │TH0000000 │
├──┼───────┼────┼─────┼─────┤
│ 3  │5萬元         │81.10.28│  81.11.28│TH0000000 │
├──┼───────┼────┼─────┼─────┤
│ 4  │5萬元         │81.11.10│  81.12.10│TH0000000 │
├──┼───────┼────┼─────┼─────┤
│ 5  │10萬元        │81.12.4 │  82.12.4 │TH0000000 │
├──┼───────┼────┼─────┼─────┤
│ 6  │10萬元        │81.12.10│  82.1.10 │TH0000000 │
├──┼───────┼────┼─────┼─────┤
│ 7  │35萬元        │82.7.14 │  82.10.14│TH0000000 │
└──┴───────┴────┴─────┴─────┘
